【裁判字號】    89,台上,2224
【裁判日期】    890427
【裁判案由】    偽造文書
【裁判全文】
最高法院刑事判決                              八十九年度台上字第二二二四號
    上  訴  人  甲○○
右上訴人因偽造文書案件，不服台灣高等法院中華民國八十六年十二月二十四日第二
審更審判決（八十六年度上更(一)字第二一二號，起訴案號：台灣台北地方法院檢察署
八十四年度偵續字第一七一號、八十四年度偵字第一六一九四號），提起上訴，本院
判決如左：
    主  文
原判決撤銷，發回台灣高等法院。
    理  由
本件原判決認定上訴人甲○○與黃素貞（經原審判決確定）係夫妻關係。於民國八十
年四月十五日起，由上訴人擔任會首，分別向外招募會員四十六名，共同招集每月每
會新台幣（下同）一萬元之民間互助會，會期至八十四年一月十五日止。上訴人與黃
素貞於會期中共同意圖為自己不法之所有，並基於概括之犯意，先後於原判決附表所
示八十年五月十五日、八十年七月十五日、八十年八月十五日、八十一年五月十五日
、八十一年十月十五日之五次標會，偽造「小如」、「林進益」、「林文隆」等人標
會單為詐術，並持以行使向會員冒標會款。使互助會員唐益昌、許深信、楊秀卿等人
陷於錯誤交付會款，共詐得如該附表所示之會款，並足以生損害於「小如」、「林進
益」、「林文隆」及其他會員等情。因而撤銷第一審關於此部分之判決，改判論處上
訴人共同連續行使偽造私文書，足以生損害於他人罪刑，固非無見。
惟查：(一)原判決認定上訴人與黃素貞共同意圖為自己不法之所有，基於概括之犯意，
先後於原判決附表所示之五次標會日期，偽造「小如」、「林進益」、「林文隆」等
人標會單為詐術，並持以行使向會員冒標會款等情。於理由欄引用黃素貞所供為論處
罪刑之依據。但黃素貞於第一審及原審審理中供稱：是甲○○叫其冒標，單據是甲○
○叫其簽的等語（見第一審卷第十六、十八頁，原審上訴卷第二十頁）。所供如果無
訛，本件似為上訴人與黃素貞共謀偽造標單以冒標會款，而推由黃素貞實施。原判決
僅籠統記載由上訴人與黃素貞二人共同偽造標單冒標會款，事實尚非明確，自有未洽
。(二)原判決引用為論罪之得標領取會款單影本，與卷附之得標會員簽收簿所載（見八
十三年偵字第二七一三五號卷附之證物袋）之內容相同，而依其內容所載，似為會員
得標後領取會款時，在該單據上簽收，證明已領取會款，該得標領取會款單似為私文
書。其中第二、四、五、十四、十九會之得標領取會款單內，又有「小如」、「林進
益」、「林文隆」等人之署押，是否亦為黃素貞或上訴人所偽造？此與認定上訴人此
部分是否成立犯罪攸關，原判決未詳予調查審究，自有調查未盡之違誤。(三)檢察官僅
起訴上訴人涉犯刑法第二百十條之偽造私文書罪嫌，原判決逕依行使偽造私文書罪論
處，並未敘明其理由，亦有判決不備理由之違法。上訴意旨執以指摘原判決不當，非
無理由，應認仍有發回更審之原因。
據上論結，應依刑事訴訟法第三百九十七條、第四百零一條，判決如主文。
中      華      民      國    八十九    年      四      月    二十七    日
                              最高法院刑事第八庭
                                  審判長法官  吳  雄  銘
                                        法官  池  啟  明
                                        法官  石  木  欽
                                        法官  郭  毓  洲
                                        法官  吳  三  龍
      右正本證明與原本無異
                                              書  記  官
中      華      民      國    八十九    年      五      月      一      日


司法院資訊處製作；財團法人民間司法改革基金會備份。
